臺灣高等法院臺南分院刑事裁定
111年度毒抗字第387號
抗  告  人  籃瑩桑
即  被  告          

上列抗告人因強制戒治案件，不服臺灣嘉義地方法院中華民國11
1年4月26日裁定（111年度毒聲字第120號），提起抗告，本院裁
定如下：
    主  文
抗告駁回。
    理  由
一、抗告意旨略以：
  ㈠按新修正施行之毒品危害條例第20條修正說明：「本條例認
    施用毒品者具病犯性人之特質，並參諸世界之醫療經驗及醫
    學者之共識或認施用毒品成癮者，3年後始再有施用毒品之
    行為者，戒除毒癮爰修正第31頁」定具立法者已預設「3年
    後再犯，施用毒品罪者，有戒除毒癮之可能，且依其協助施
    用者戒除毒癮」之立法意旨，解釋上亦應放寬，得落實此次
    寬厚刑事政策之變革，然經臺南勒戒所評估結果認其可有繼
    續施用毒品之傾向，其判斷依據偏重前科紀錄、司法前科、
    使用方式、種類、年限及首次使用、與精神疾病之紀錄，依
    新修正毒品條例立法說明，既給予3年後再犯者，適用勒戒
    之機會，按理應跳脫以往窠臼，竟又以前科紀錄為依據，裁
    定入戒治所戒治，顯與新修正毒品條例立法說明相違悖，也
    有違一罪不二罰之疑慮，如此就浪費了此次寬厚刑事政策之
    變革，及影響受刑人之權益。
  ㈡按毒品危害防制條例修正乃最高法院刑事大法庭109年11月18
    日、109年度台上大字第3826號裁定變更適用觀察勒戒處遇
    之對象、標準及頻率，為此法務部與衛生福利部及專家學者
    業已研議修正「有無繼續施用毒品傾向評估之標準」，就評
    分項目、前科紀錄而有所調整，並於110年3月26日生效。抗
    告人曾於民國89年受觀察勒戒處分，距今皆已過22年之久，
    縱使期間犯下他案而執行有期徒刑，然因當時所犯下之徒刑
    ，應與抗告人執行完畢後所受之處罰之效，也應以當時時空
    背景而消滅，實不應以此之司法前科紀錄來衡定「強制戒治
    處分」之主要依據，這是否有違一罪不二罰，罪不溯及既往
    之精神而有所相悖，以及「罪疑惟輕」原則。
  ㈢在觀察勒戒期間，看診精神科也非抗告人所願，實是抗告人
    在社會時早已身患焦慮及憂鬱之症，也並非是戒斷症狀。更
    何況抗告人家中尚有年邁七十有餘之母親，如今抗告人被裁
    定戒治處分，也令家中母親及抗告人陷入恐慌，因也平添處
    分一年的刑期。
　㈣矯正署成立其勒戒、戒治機關處所乃意在免除監獄人滿為患
    ，而造成國家資源負擔，以期能施以該德政，免受獲判徒刑
    累積之壓力而於醫學觀點，抗告人乃屬「戒癮治療之病人」
    而非「精神病患」非得長期限制其自由，否則難以痊癒之效
    ，而且抗告人已獲判9年7月之有期徒刑○○○○○○○○○○○○○○○○執
    行），這段時間已超出戒治處分期間，何來有繼續施用毒品
    之可能。
  ㈤於情、於理、於平，「罪疑惟輕」、「有疑惟利」抗告人之
    精神原則，應予撤銷強制戒治處分。
二、按「觀察、勒戒後，檢察官依據勒戒處所之陳報，認受觀察
    、勒戒人有繼續施用毒品傾向者，檢察官應聲請法院裁定令
    入戒治處所強制戒治，其期間為6個月以上，至無繼續強制
    戒治之必要為止，但最長不得逾1年」，毒品危害防制條例
    第20條第2項後段定有明文。經查：
　㈠抗告人前於108年1月14日因施用第一級毒品海洛因、第二級
    毒品甲基安非他命，經臺灣嘉義地方法院於110年5月5日，
    以110年度毒聲字第235號裁定令入勒戒處所執行觀察、勒戒
    ，有上開刑事卷宗在卷可查。抗告人入所執行後，經評定結
    果，在「前科紀錄與行為表現」合計為35分、「臨床評估」
    合計為47分、「社會穩定度」則為5分；若以動、靜態因子
    區分，其中「動態因子」為15分、「靜態因子」為72分，總
    計87分，而判定抗告人有繼續施用毒品之傾向，有法務部○○
    ○○○○○○111年4月20日南所衛字第11100045770號函附「有無
    繼續施用毒品傾向評估標準紀錄表」及證明書附卷可憑，上
    開評分結果，客觀上觀之，並無違法、不當，或有誤算之處
    。
  ㈡抗告意旨雖指稱評估結果偏重於以往前科紀錄、使用方式、
    種類、年限及首次使用、與精神疾病之紀錄，有違反一罪不
    二罰之疑慮云云。惟：
　⒈上開評估標準係法務部為因應毒品危害防制條例之修正及109
    年11月18日最高法院刑事大法庭109年度台上大字第3826號
    裁定意旨，經該部洽請衛生福利部協助研修「有無繼續施用
    毒品傾向評估標準」，邀集專家學者及相關機關研商後，新
    版之「有無繼續施用毒品傾向評估標準說明手冊」及「有無
    繼續施用毒品傾向評估標準紀錄表」，業於110年3月26日修
    正並即日起實施，其中關於「前科紀錄與行為表現」之第1
    項及第3項之計分方式均有所修正變動，修正前「有無繼續
    施用毒品傾向評估標準說明手冊」關於「前科紀錄與行為表
    現」第1項「毒品犯罪相關司法紀錄」計分方式為每筆10分
    ，總分不設上限，第3項「其他犯罪相關紀錄」計分方式為
    每筆2分，總分不設上限，修正後「前科紀錄與行為表現」
    第1項「毒品犯罪相關司法紀錄」計分方式為每筆5分，總分
    上限為10分，第3項「其他犯罪相關紀錄」計分方式為每筆2
    分，總分上限為10分，此有法務部110年3月26日法矯字第11
    006001760號函可考，足見110年3月26日以前之評分基準，
    毒品犯罪相關司法紀錄所占比重過重，110年3月26日以後修
    正為「上限不得超過10分」，已不再對前科紀錄過度評價，
    明顯與以往評估標準不同。且新修正之評估項目並非僅有單
    單前科紀錄一項，而係綜合考量受評估者之毒品犯罪相關司
    法紀錄、首次毒品犯罪年齡、其他犯罪相關紀錄、入所時尿
    液毒品檢驗、所內行為表現；物質使用行為、合法物質濫用
    、使用方式、使用年數、有無精神疾病共病及其工作、家庭
    等一切因素。評分之項目有其專業考量，且係多面向考量，
    配分標準又合乎比例原則，並無偏重單一項目，另評估之目
    的，係在使有毒品施用傾向者獲得矯治，並非在對過去之行
    為再為處罰。抗告人徒憑己見指摘評估標準有所偏重、有違
    一罪不二罰及罪疑唯輕原則等云云，自屬無據。
　⒉另依抗告人之前案紀錄表所載，抗告人雖因另犯販賣及轉讓
    毒品等罪，經法院定應執行刑有期徒刑9年8月。然按毒品危
    害防制條例第20條第2項後段規定，觀察勒戒後，經評估有
    繼續施用毒品傾向者，檢察官應聲請法院裁定令入戒治處所
    強制戒治。由上開規定可知，受觀察勒戒者經評估有繼續施
    用毒品傾向者，法院即應准檢察官之聲請，並無任何裁量權
    。再者，強制戒治之目的，乃在使受戒治人依照其個別之需
    求所訂定之處遇計畫，按階段執行以戒除毒癮，與刑之執行
    目的不同，自無法互相代替。因此原裁定准檢察官之聲請，
    令抗告人入戒治所接受強制戒治，即無違誤。
　⒊至於抗告理由另指家中有年邁母親等家庭狀況云云，因與是
    否准予強制戒治無關，非屬可執以撤銷原裁定之適法理由。
三、綜上所陳，抗告人指摘原裁定為不當，為無理由，應予駁回
    ，爰依刑事訴訟法第412條，裁定如主文。
中　　華　　民　　國　　111 　年　　5 　　月　　16　　日
                  刑事第二庭    審判長法　官  陳珍如
                                      法　官  黃裕堯
                                      法　官  包梅真
以上正本證明與原本無異。
不得再抗告。
　　　　　　　　　　　　　　　　　　　書記官　許雅華
中　　華　　民　　國　　111 　年　　5 　　月　　16　　日